【裁判字號】    92,台上,5316
【裁判日期】    920925
【裁判案由】    強盜
【裁判全文】
最高法院刑事判決                              九十二年度台上字第五三一六號
    上  訴  人  甲○○
    選任辯護人  蘇精哲律師
                王正嘉律師
                徐建光律師
右上訴人因強盜案件，不服台灣高等法院高雄分院中華民國九十年四月三十日第二審
判決︵九十年度上訴字第四七五號，起訴案號：台灣高雄地方法院檢察署八十九年度
偵字第二五七六二號︶，提起上訴，本院判決如左：
    主  文
原判決撤銷，發回臺灣高等法院高雄分院。
    理  由
本件原判決認定：上訴人甲○○因需負擔房屋貸款利息，經濟環境欠佳，復缺乏部分
款項可供繳納其所參與並已得標之民間互助會死會會款，而於民國︵下同︶八十九年
十一月十三日十八時四十分許，騎機車行經高雄市前金區○○○路與新盛街口時，見
高億讚正於高雄銀行自動櫃員機前以提款卡提領現款，正待取款，認有機可趁，竟頓
萌歹念，意圖為自己不法之所有，於高億讚取得現款之際，即以先前其在高雄市○○
路某不詳廢鐵堆所拾得他人所棄置，於客觀上足以致人死傷之兇器水果刀一把，自後
以手環抱住高億讚之脖子，並以上開水果刀抵住高億讚之頸部，致高億讚不能抗拒後
，欲出手強取高億讚所提領之現款新台幣五千元，高億讚反抗，上訴人遂將高億讚推
到附近騎樓機車上，致現金散落一地，高億讚隨即以手肘將上訴人頂開，並大聲喊叫
，上訴人在驚慌之餘，旋即逃離現場而未能得手；嗣經高億讚以電話報警，經警趕赴
現場，並先向高雄銀行調閱前揭自動櫃員機之監視錄影帶後，即於現場附近逮捕上訴
人，並扣得其所有之上開水果刀一把等情。因而維持第一審論處上訴人意圖為自己不
法之所有，攜帶兇器，以強暴至使不能抗拒，而取他人之物未遂罪刑之判決，駁回上
訴人在第二審之上訴，固非無見。
惟查：一、有罪判決書之事實一欄，為其適用法律之基礎，法院應將依職權認定與論
罪科刑有關之事實，翔實記載，然後於理由內逐一說明其憑以認定之證據，並使事實
認定與理由說明，互相適合，方為合法。刑法第三百三十條之加重強盜罪，係以犯強
盜罪而有刑法第三百二十一條第一項各款情形之一者為要件；原判決事實欄記載上訴
人持其在不詳廢鐵堆所拾得他人所棄置、於客觀上足以致人死傷之兇器水果刀一把，
而為本件之加重強盜未遂犯行，並於理由論斷上訴人係犯︵修正前︶刑法第三百三十
條第二項、第一項之罪等情；但其對於認定該水果刀如何屬於足以致人死傷之兇器之
理由，及上訴人是否因犯強盜未遂罪而有刑法第三百二十一條第一項第三款情形，應
依刑法第三百三十條第二項、第一項之規定論罪，並未詳為說明審認，自嫌理由欠備
。二、按懲治盜匪條例業經總統於九十一年一月三十日公布廢止，同日並公布修正刑
法第三百三十條第一項、第三百二十八條第一項；且修正前刑法第三百二十八條第一
項之強盜罪及第三百三十條第一項之加重強盜罪，在懲治盜匪條例廢止前，因依法律
競合應適用特別法之結果，已停止其效力。上訴人於八十九年十一月十三日犯本件之
罪時，既在懲治盜匪條例廢止前，原應依犯罪時法即懲治盜匪條例第五條第一項第一
款、第二項論罪，第一審判決論以修正前刑法第三百三十條第二項、第一項之罪，已
有未合，原判決未為糾正，竟予維持，自併有適用法則不當之違法。又原審判決後，
懲治盜匪條例及上開刑法之規定，分別經公布廢止或修正，原判決未及就上訴人所犯
廢止前懲治盜匪條例第五條第一項第一款、第二項之罪與修正後刑法第三百三十條第
二項、第一項之罪，為新舊法律之比較，說明應適用有利於上訴人之修正後刑法第三
百三十條第二項、第一項之規定，自亦無可維持。以上或為上訴意旨所指摘，或為本
院得依職權調查之事項，應認原判決有撤銷發回更審之原因。
據上論結，應依刑事訴訟法第三百九十七條、第四百零一條，判決如主文。
中      華      民      國    九十二    年      九      月    二十五    日
                              最高法院刑事第十一庭
                                  審判長法官  呂  潮  澤
                                        法官  白  文  漳
                                        法官  陳  世  雄
                                        法官  孫  增  同
                                        法官  林  開  任
      右正本證明與原本無異
                                              書  記  官
中      華      民      國    九十二    年      九      月     三十     日


司法院資訊處製作；財團法人民間司法改革基金會備份。
